臺灣桃園地方法院民事判決　　　　　　　99年度訴字第2086號
原　　　告　威爾斯國際有限公司
法定代理人　林順河
訴訟代理人　葉又華律師
被　　　告　茂祥纖維股份有限公司
兼　上一人
法定代理人　葛劉雲妹
被　　　告　葛長生
　　　　　　葛建國
兼上四人共同
訴訟代理人　葛建中
被　　　告　尚冠房屋仲介股份有限公司
法定代理人　董孖皊
訴訟代理人　李祤辰
上列當事人間請求損害賠償等事件，於民國100 年5 月11日言詞
辯論終結，本院判決如下：
    主      文
原告之訴及假執行之聲請均駁回。
訴訟費用由原告負擔。
    事實及理由
一、原告主張略以：
  (一)對被告葛建中、葛長生、茂祥纖維股份有限公司（下稱茂祥
    公司）、葛劉雲妹及葛建國等5 人（下稱葛建中等5 人）部
    分：
  1.緣原告與被告葛建中等5 人於民國99年5 月25日，經由被告
    尚冠房屋仲介股份有限公司（下稱尚冠公司）仲介而訂立不
    動產買賣契約（下稱系爭買賣契約），由原告以新台幣（下
    同）4,150 萬元向被告葛建中等5 人購買門牌為桃園縣平鎮
    市○○路○○段523 號、531 號之廠房及所坐落之土地（下
    稱系爭廠房、土地），嗣價金之交付及廠房、土地移轉登記
    均已完成，並已點交。在兩造洽談期間，被告葛建中等5 人
    及尚冠公司業務人員李祤辰均再三聲稱系爭廠房所須備置之
    消防池所在地，在30餘年前為一條水溝之水利地，其蓋消防
    池後，已使用30餘年，並稱與系爭廠房相連通之其他部分所
    在地亦屬無主地，亦已使用30餘年，保證原告可放心使用，
    足認本件原告向被告葛建中等5 人買受之標的，尚包括前揭
    「消防池」及與系爭廠房相連通之其他部分所坐落土地之「
    使用權」。又被告所交付之地籍圖謄本，並無記載鄰地之土
    地地號，亦無鄰地所有權地籍圖（原證5 ），致令原告誤信
    被告等所述而購買系爭廠房，且耗費鉅資修復老舊漏水廠房
    。惟於系爭廠房、土地過戶後「不到半個月」之時間，即有
    訴外人葉民華以原告買受之消防池所在地，及與系爭廠房相
    連通之其他部分所在地乃無權占用其所有之桃園縣平鎮市○
    ○○段000-0000地號土地（下稱145-14號土地）為由，要求
    原告拆除占用部分，經估價，移走消防池及重建費用約需11
    0 萬元，拆除部分廠房及結構補強及圍牆重建費用約為90萬
    元，合計損失約200 萬元。準此，被告葛建中等5 人交付之
    系爭廠房並未具備兩造原約定應具有之價值、效用、品質，
    而有瑕疵。是以，被告葛建中等5 人就系爭廠房缺少其等保
    證之品質，且其等亦有故意不告知上開瑕疵之情事。原告自
    得依民法第360 條等規定，請求被告葛建中等5 人負損害賠
    償之責。
  2.系爭買賣契約第1 條之買賣標的建物標示「建物門牌：平鎮
    市○○路531 號；建號492 號；主要用途：工業用」。可見
    ，本案買賣標的為廠房，又依法廠房應配置消防池（此點被
    告亦不否認）。今消防池部分坐落於訴外人葉民華所有之土
    地上，致原告遭其訴請拆除還地，若無合法之消防池，則原
    告鉅資購買之廠房也將無法使用。且被告等當時表示「消防
    池下原來是一條水溝，他們的貨車是由水溝旁的大門進出，
    且該廠房已蓋完使用20至30年，未有人出面主張權利」等語
    ，而非告知「消防池有一部分是蓋在別人土地上，雖然我們
    用了20至30年，但地主隨時可以要求我們拆除」。被告等之
    陳述方式讓原告以為消防池所在地係屬水利地，依土地法第
    12條規定「私有土地，因天然變遷成為湖澤或可通運之水道
    時，其所有權視為消滅」與「關於水道浮覆地及道路溝渠廢
    置地所有權歸屬處理原則」第4 點規定「道路溝渠廢置地原
    為私有部分：道路、溝渠廢置地原屬私有者，除已由政府徵
    收補償或給價收購（包括日據時期給價）者外，准由原所有
    權人於土地所有權第一次登記期間，申請為所有權登記」之
    規定，民眾確實可以實質使用無所有權人之土地。被告等係
    以民間熟知之「水利地」（或稱水溝地）一詞宣稱消防池所
    在地，而非以他人土地一詞稱呼消防池所在地，就此部分被
    告等出賣人二份書狀與歷次庭期均未否認。又被告於100 年
    3 月23日答辯狀第3 頁(二)第1 行與第3 行記載「答辯人曾表
    示：『原告可以繼續使用，不須遷移』」，「答辯人意在表
    示使用之事實」。申言之，被告等確實不否認向原告說過「
    可以繼續使用，不須遷移」，然若如無土地使用權何以可繼
    續使用? 何以不須遷移? 故所謂「原告可以繼續使用，不須
    遷移」，乃表明原告對土地有使用權。故原告未依合約提供
    「消防池」、「土地使用權」，屬債務不履行範疇，原告得
    請求損害賠償。
  (二)對被告尚冠公司部分：
  1.被告尚冠公司係以不動產仲介業務為主要營業內容，本件尚
    冠公司有收受仲介費40萬元（原證8 ），原告與尚冠公司於
    99年5 月12日所簽立「買賣議價委託書」（下稱系爭買賣議
    價委託書」）之契約關係，非僅係單純之報告訂約機會或為
    訂約媒介之居間關係，實尚有委任契約關係存在。準此，原
    告與尚冠公司所成立之契約，應屬居間與有償委任契約之混
    合契約。如前所述，系爭廠房依法須備置消防池，且系爭廠
    房又有與其他部分連通，則原告是否能合法使用上開部分，
    係原告與被告葛建中等5 人締約與否之重要考量因素，關於
    此重要之締約事項，依民法第535 條後段規定，尚冠公司應
    負善良管理人之注意義務，善盡調查之能事，並詳予告知原
    告，而竟然疏未注意詳細查證，致原告不知其無法合法使用
    系爭廠房原消防池及其相連通之其他部分。尚冠公司因未盡
    其善良管理人之注意義務，致原告因葉民華主張無權占用其
    土地請求拆除消防池返還占用土地而受損害，尚冠公司已違
    反民法第567 條居間人據實報告及調查之義務，及民法第53
    5 條受任人之注意義務，原告自得依民法第544 條、不動產
    經紀管理條例第26條第2 項之規定，請求尚冠公司負損害賠
    償責任。
  2.原告於100 年3 月3 日，因另案至本案現場履勘，發現本案
    系爭土地鄰近之空地，僅以每坪1 萬元之價格要約出售（原
    證13），故尚冠房屋主張本件買賣價金土地每坪7.62萬仍高
    於市場行情。
  (三)聲明：1.被告葛建中等5 人應給付原告100 萬元，及自起訴
    狀繕本送達翌日起至清償日止，按年息5 ％計算之利息。2.
    被告尚冠公司應給付原告100 萬元，及自起訴狀繕本送達翌
    日起至清償日止，按年息5 ％計算之利息。3.第1 、2 項聲
    明，其中任何一被告已為給付，就其給付範圍，他被告免給
    付義務。4.原告願供擔保，請准宣告假執行。
二、被告葛建中等5 人抗辯略以：
  (一)原告與被告葛建中等5 人於99年5 月間洽談系爭買賣契約之
    標的物時，被告等即有出示標的物之地籍圖謄本，明確表明
    出售標的物之權利歸屬、界線、範圍及其使用現況。並明確
    告知系爭所指消防池配置之用地，及其相連通之其他部分所
    在地之用地，非屬被告所有，亦不知該地之所有權人為何，
    因30年前為因應廠房需配置消防池之需要，而臨時設置於該
    地，未想沿用至今，均未有人出面主張其權利等語，其意在
    表明使用現況及所有權歸屬。非如原告所指有保證其購買後
    有永久使用權之情事。此觀系爭買賣契約之買賣標的權利內
    容，並無原告所主張300 坪土地之使用權之記載，亦無特約
    保證原告於買受之後，可免於遭致訴外人主張權利之風險等
    語可明。又涉及如此巨大金額之不動產買賣，設若如原告所
    言，被告原買賣當時有表示系爭標的有使用權之權利，依不
    動產交易，如此重要之買賣契約必要之點，應會記載於契約
    內文，原告僅空言有系爭標的之使用權，而買賣契約卻無記
    載，實有悖於商業交易之經驗法則。況同年7 月間，被告等
    為釐清買賣標的而向桃園縣平鎮地政事務所申請對系爭標的
    內容重新測量、鑑界，並於同年7 月7 日實施丈量、鑑界（
    99年測丈圖字第023200號）在案，當時原告亦有到場全程參
    與勘查，且原告並於複丈結果上簽名（可函查99年測丈圖字
    第03200 號）即可證之，而其丈量、鑑界之結果與系爭標的
    使用現況均屬一致，被告並無欺瞞、隱匿。顯見原告對於系
    爭廠房所配置之消防用地，及其相連通之其他部分用地，係
    利用他人土地所配置之情事，知之甚詳。故原告之主張顯於
    法無據。
  (二)答辯聲明：1.原告之訴及假執行之聲請駁回。2.如受不利判
    決，願供擔保請准宣告免為假執行。
三、被告尚冠公司抗辯略以：
  (一)本件被告尚冠公司是從99年5 月12日開始跟原告接觸，當初
    鑑界的地籍圖都有附上，圖上有顯示樁界在那邊，且至現場
    測量時，並無人詢問地政人員有關系爭廠房、消防池所占地
    號為何。被告尚冠公司的立場就是把要賣的東西產權確認清
    楚，至於其他的都是附加的。在同年7 月16日，系爭土地、
    廠房就交接給原告，並由原告開始維修廠房，原告並無異議
    ，最後結案時間是在99年9 月29日；而原告在99年9 月29日
    以後才提出要求被告賠償，並不合理。再則，原告與被告尚
    冠公司簽立之系爭買賣議價委託書所載建物雖僅記載531 地
    號，但只是代表號，買賣標的仍以系爭買賣契約所載為準。
    況系爭標的之交易價格實低於公告現值，至原告否認該價格
    低於市價所提出之出售廣告，係農地出售之廣告，而本件系
    爭土地位於住宅區，且為建地，兩者價格當然不同，不能混
    為一談。
  (二)答辯聲明：1.原告之訴及假執行之聲請駁回。2.如受不利判
    決，願供擔保請准宣告免為假執行。
四、本院之判斷：
  (一)原告主張：其於99年5 月12日與被告尚冠公司簽立系爭買賣
    議價委託書，嗣原告與被告葛建中等5 人即於99年5 月25日
    ，經由被告尚冠公司之仲介而訂立系爭買賣契約，約定由原
    告以4,150 萬元向被告葛建中等5 人購買系爭廠房及土地，
    嗣價金之交付及廠房、土地移轉登記均已完成，並已點交。
    惟其後有訴外人葉民華出面表示原告所買受系爭廠房之消防
    池所在地，及與系爭廠房相連通之其他部分所在地，乃無權
    占用葉民華之145-14號土地，要求原告拆除占用部分（目前
    繫屬於本院另案審理中）等情，業據提出系爭買賣議價委託
    書（委託人欄係由原告公司之法定代理人林順河簽署，見本
    院卷第111 頁）、系爭買賣契約書（見本院卷第9 至14頁）
    、授權書等在卷為憑，並為被告所不爭執，足信屬實。
  (二)原告另主張：被告葛建中等5 人及尚冠房屋於契約洽談期間
    ，均再三向原告聲稱系爭廠房所須備置之消防池所在地，在
    30餘年前為一條水溝之水利地，其蓋消防池後，已使用30餘
    年，並稱與系爭廠房相連通之其他部分所在地亦屬無主地，
    亦已使用30餘年，保證原告可放心使用，是本件原告向被告
    葛建中等5 人買受之標的，尚包括前揭「消防池」及與系爭
    廠房相連通之其他部分所坐落土地之「使用權」，惟事後原
    告卻遭訴外人主張上開消防池及與廠房連通之其他坐落土地
    係無權占用他人土地而要求拆除還地，原告因而受有損害，
    則被告葛建中等5 人及尚冠房屋，應分別依債務不履行、違
    反居間及委任之相關義務等法律關係，對原告之損害負賠償
    之責等語，則為被告所否認，並各以前詞置辯。經查：
  1.被告葛建中等5 人及尚冠房屋均稱：當初在簽約前，被告已
    明確表明出售標的物之權利歸屬、界線、範圍及其使用現況
    ，並明確告知系爭所指消防池配置之用地，及其相連通之其
    他部分所在地之用地，非屬被告葛建中等5 人所有，亦不知
    該地之所有權人為何，因30年前為因應廠房需配置消防池之
    需要，而臨時設置於該地，未想沿用至今，均未有人出面主
    張其權利等語，並未如原告所指有保證其購買後有永久使用
    權之情事，當時被告並提出系爭標的物之地籍圖，且為了確
    保原告的權益，當初也申請地政機關測量、丈量，地政人員
    至現場測量時，都有說明、指出被告葛建中等5 人之地界到
    哪裡，當時原告公司負責人夫妻都在場，不可能不知道等語
    ，並提出記載複丈日期為99年7 月7 日之平鎮地政事務所複
    丈成果圖1 份在卷為憑（見本院卷第45頁），參以原告對於
    其曾於上開複丈日期會同被告及地政人員至現場測量、複丈
    之情亦不否認，且原告並稱：原告知道消防池不在所購買之
    系爭土地上等語（見本院卷第50頁背面之100 年2 月18日言
    詞辯論筆錄），是應認被告葛建中等5 人及尚冠房屋之前揭
    辯解，堪信為真。
  2.至原告雖主張：被告葛建中等5 人及尚冠房屋於洽談期間，
    再三聲稱系爭廠房所備置之消防池所在地，在30餘年前為一
    條水溝之水利地，其蓋消防池後，已使用30餘年，並稱與系
    爭廠房相連通之其他部分所在地亦屬無主地，亦已使用30餘
    年，保證原告可放心使用一節，惟如前所述，業據被告均予
    否認，且依原告所述略以：（法官問：當初請地政測量之原
    因為何？）原告知道占到無主地及水利地，若干年後政府可
    能會公告原來所有權人或其後代可以申請回復所有權，原告
    要考量到幾十年後，這塊地要如何使用等語（見本院卷第49
    頁之100 年2 月18日言詞辯論筆錄），據此，足認原告於訂
    約時即已明白所購買之標的有部分地上物乃坐落於他人之土
    地，且非有永久使用權之情，是以原告之前揭主張尚難憑採
    。此外，亦無相關證據足證被告葛建中等5 人或尚冠房屋於
    簽約前即知悉系爭消防池或與系爭廠房相連通之其他部分所
    在地究係何人所有，是原告另以：於系爭廠房、土地過戶後
    「不到半個月」之時間，即有訴外人葉民華出面主張權利，
    令人懷疑期間之巧合一節，亦難認有據，無從憑採。
  3.按「物之出賣人對於買受人，應擔保其物依第373 條之規定
    危險移轉於買受人時無滅失或減少其價值之瑕疵，亦無滅失
    或減少其通常效用或契約預定效用之瑕疵。但減少之程度，
    無關重要者，不得視為瑕疵（第1 項）。出賣人並應擔保其
    物於危險移轉時，具有其所保證之品質（第2 項）。」、「
    買受人於契約成立時，知其物有前條第1 項所稱之瑕疵者，
    出賣人不負擔保之責（第1 項）。買受人因重大過失，而不
    知有前條第1 項所稱之瑕疵者，出賣人如未保證其無瑕疵時
    ，不負擔保之責。但故意不告知其瑕疵者，不在此限（第2
    項）。」，民法第354 條第1 項、第2 項及第355 條第1 項
    、第2 項分別定有明文。如前所述，被告葛建中等5 人（出
    賣人）於締約時，已明白告知系爭標的之現況，並請地政到
    場實際測量並指出所出售標的之範圍至何處為止，顯見被告
    葛建中等5 人並無故意不告知瑕疵之情形，且亦無保證其標
    的無瑕疵之情，而原告（買受人）顯係因重大過失而不知標
    的有瑕疵，責依前開規定，應認出賣人即被告葛建中等5 人
    即不負物之瑕疵擔保責任。故原告主張被告葛建中等5 人應
    負損害賠償責任一節，即難認有據。
  4.原告另主張被告尚冠房屋違反居間、委任等相關義務一節，
    惟查，觀諸原告與被告尚冠房屋所簽之系爭買賣議價委託書
    ，其內容僅約定略以「委託尚冠公司仲介購買下列不動產，
    買方願依下列條件承購上開不動產，爰特立此委託書，交付
    保證金…元予受託人居間斡旋，並同意…簽立買賣契約」等
    語（見本院卷第111 頁），其內容並無如原告所主張尚冠公
    司應代為查詢買賣標的之權利或系爭消防池及其相連通其他
    部分所坐落土地之權利狀況等之義務，此外，依原告所指之
    不動產經紀管理條例第26條第2 項規定，亦無對於仲介公司
    有課與上開責任之相關情形，是原告主張被告尚冠公司違反
    契約及相關法律規定義務，而請求被告尚冠公司亦應負損害
    賠償一節，亦屬無據。
  5.至原告主張：系爭土地鄰近之空地，於100 年3 月3 日所立
    之出售廣告載為每坪1 萬元，故足證系爭土地並非如被告所
    稱係以低於市場行情之價格出售等語，惟依被告尚冠公司所
    述：原告所稱每坪1 萬元售價之系爭土地鄰近空地，乃為農
    地，然系爭土地為於住宅區，且為建地一情，亦為原告所不
    否認，按農地、建地之售價本有不同（依一般交易行情，建
    地之售價高於農地），故原告之前揭主張尚難憑採，附此敘
    明。
  (三)綜上，原告分別依民法第360 條、第544 條及不動產經紀管
    理條例第26條第2 項等規定，請求被告葛建中等5 人或尚冠
    公司應給付原告100 萬元，及自起訴狀繕本送達翌日起至清
    償日止，按年息5 ％計算之利息等節，均為無理由，應予駁
    回。其假執行之聲請，因訴遭駁回而失所附麗，應併予駁回
    。
五、本件事證已臻明確，兩造其他攻擊、防禦方法及提出未經援
    用之證據，經斟酌後認不影響判決結果，爰不另予逐一論述
    。
六、結論：原告之訴為無理由，依民事訴訟法第78條，判決如主
    文。
中    華    民    國    100   年    6     月    30    日
                        民事第三庭    法  官  周玉
以上正本係照原本作成
如對本判決上訴，須於判決送達後20日內向本院提出上訴狀。
如委任律師提起上訴者，應一併繳納上訴審裁判費。
中    華    民    國   100    年    7     月    4     日
                                      書記官  楊郁馨